臺灣彰化地方法院民事判決　96年度簡上字第144號
上　訴　人　甲○○
被上訴人　　乙○○
上列當事人間請求給付票款事件，上訴人對於民國96年8月21日
本院彰化簡易庭96年度彰簡字第221號第一審判決提起上訴，本
院於96年12月4日言詞辯論終結，判決如下：
    主      文
原判決於命上訴人給付超過新台幣伍拾捌萬參仟貳佰元及各自附
表所示利息起算日起至清償日止，按年息百分之五計算之利息部
分，及該部分假執行之宣告暨訴訟費用之裁判均廢棄。
上開廢棄部分，被上訴人在第一審之訴駁回。
其餘上訴駁回。
第一（除確定部分外）、二審訴訟費用由被上訴人負擔新台幣參
佰柒拾捌元，餘由上訴人負擔。
    事實及理由
一、被上訴人起訴主張：上訴人於民國95年8、9月間，持原審被
    告黃俊弘簽發、由上訴人背書、付款人為彰化縣線西鄉農會
    信用部、發票日及票面金額均如附表所示之支票4紙（下稱
    系爭支票），供作借款之擔保，陸續透過被上訴人之母林麗
    真向被上訴人借款，經依票期分別預扣新台幣（下同）2100
    元、2100元、4200元及8400元之利息後（即每100000元每月
    之利息為2100元，除附表第4筆之票期為2個月外，其餘均為
    1個月），被上訴人均已將借款交付給上訴人。詎系爭支票
    經屆期提示，竟遭退票，經屢次催討，上訴人均置之不理，
    爰本於票據及消費借貸之法律關係提起本訴。又上訴人所稱
    在訴外人李宜蓁所召集的50餘萬元之活會會款由被上訴人代
    收，並以此抵銷背書責任云云，惟上訴人所指抵銷會款應為
    其另欠林麗真部分，與被上訴人無關，則其抵銷之主張並非
    實在等語。
二、上訴人則以：訴外人黃俊弘簽發系爭支票後，交予訴外人丙
    ○○○代為向被上訴人之母林麗真借款，訴外人丙○○○復
    請伊為系爭支票背書，伊並未向被上訴人借款，且伊曾與被
    上訴人協商，同意以伊在由訴外人李宜蓁所召集之50餘萬元
    之活會會款由被上訴人代收，作為抵銷伊的背書責任，且其
    中一張支票（號碼：FA0000000）伊並沒有背書，則另3張支
    票以供抵銷金額共50萬元，又系爭支票發票日最遲為95年11
    月10日，雖均遵期提示，惟被上訴人於96年3月9日才向上訴
    人追索，上訴人之背書責任，顯已逾4月之時效而消滅等語
    。
三、原審判決原審被告黃俊弘應給付被上訴人600000元；上訴人
    應給付被上訴人600000元，並均自附表所示利息起算日起算
    至清償日止，分別按年息百分6及百分之5計算之利息，上2
    人如有1人為給付時，就其給付範圍內，另1人免其給付責任
    ；且依職權宣告假執行。上訴人就原判決全部提起上訴，並
    聲明：原判決廢棄；被上訴人在原審之訴應予駁回；第一、
    二審訴訟費用由被上訴人負擔。被上訴人則求為判決：上訴
    駁回；第二審訴訟費用由上訴人負擔。（原審被告黃俊弘部
    分未據聲明不服，已告確定）
四、得心證之理由：
  （一）被上訴人主張上訴人持附表所示黃俊弘所簽發、除編號
        1未經上訴人背書外，其餘均有上訴人背書之支票向其
        借款，經其分別預扣2100元、2100元、4200元及8400元
        之利息後，借款均已交付上訴人，後系爭支票均遭退票
        等情，業經其提出系爭支票及退票理由單影本各4紙為
        證，並經證人林麗真到庭證述詳細，上訴人亦不否認有
        在附表所示編號1以外之支票上背書之事實，然其否認
        有向被上訴人借款，辯稱：上開借款是訴外人丙○○○
        所借，伊只是上開3紙支票的背書人，自無返還借款之
        義務，且系爭支票於被上訴人聲請支付命令時，均已逾
        4個月之背書人時效期間，伊亦無須負背書人責任等語
        。
  （二）查系爭支票之發票日分別係95年9月20日、30日、同年
        10月8日及11月10日，提示日依序為95年9月20日、10月
        2日、10月11日及11月10日，然被上訴人卻於96年3月12
        日，始以系爭支票，主張上訴人為背書人，應與支票發
        票人負連帶清償責任而向本院聲請核發支付命令等情，
        有本院收狀章戳可稽，顯已逾票據法第22條第2項規定
        之時效期間，上訴人就此亦主張時效抗辯，被上訴人自
        不得以系爭支票之背書人為由，請求上訴人連帶給付票
        款。
  （三）復查：上開借款確係上訴人向被上訴人所借等情，迭經
        證人丙○○○於本院96年11月15日準備程序中證述：系
        爭支票是黃俊弘交給伊，要伊幫其借款，伊遂請上訴人
        持系爭支票向謝姓男子借錢，上訴人當場背書，借款係
        於95年9月間，在被上訴人住所由被上訴人之母交給上
        訴人，伊不知被上訴人之母資金的來源等語明確，足見
        被上訴人所主張上開借貸關係之借款人確為上訴人無誤
        ；雖證人丙○○○其後改稱上開借款係其向被上訴人之
        母林麗真所借，上訴人僅係幫其背書而已云云，然查其
        於原審審理時卻證稱不知系爭支票開票的事情等語，與
        其後改口係其持票向被上訴人之母所借等情顯相出入，
        以證人丙○○○乃上訴人弟媳之關係而言，其後之改口
        顯有迴護上訴人之意，難予採信，應以其於本院原證述
        系爭借款是上訴人所借之證詞為可採。另被上訴人就其
        主張與上訴人間上開借貸關係之過程，與證人林麗真所
        述借貸之經過，於借款時間與如何領錢給上訴人等細節
        雖略有不同，然其等對於借款人確為上訴人、非證人丙
        ○○○等借貸關係之重要事項則說法並無二致，且核與
        證人丙○○○所證系爭借款是上訴人所借等情相符，自
        不能因其2人上開所述借款細節略有不同，即為有利於
        上訴人之認定。
  （四）至於上訴人辯稱其已以其對訴外人李宜蓁之會款抵銷上
        開支票背書之責任等情，已為被上訴人所否認，又未舉
        證以實其說，本院自無所憑信。又按「自貸與金額中預
        扣利息，該預扣之部分既未實際交付借用人，自不能認
        為係貸與本金額之一部。故利息先扣之消費借貸，其據
        以計算之本金額應以利息預扣後實際交付借用人之金額
        為準」，有最高法院77年台上字第164號判決可參，本
        件被上訴人自陳其將上開借款交與被上訴人時，已分別
        預扣2100元、2100元、4200元及8400元之利息，故其實
        際上僅分別交付97900元、97900元、195800元及191600
        元給上訴人，原審疏未扣除被上訴人已預扣之金額，難
        謂有理，是經扣除上開預扣之金額合計為16800元後，
        應認被上訴人實際借與上訴人之金額合計僅為583200元
        ，始為正確。
五、綜上所述，被上訴人本於消費借貸之法律關係，請求上訴人
    給付583200元及自附表所示利息起算日起至清償日止，按年
    息5%計算之利息，為有理由，應予准許，逾此範圍之請求即
    非正當，應予駁回。原審判命上訴人應給付被上訴人600,00
     0元及自附表所示利息起算日起至清償日止，按年息5%計算
    之利息，上訴意旨指摘原判決不當，求予廢棄改判，對上開
    應准許部分，原判決核無不合，上訴為無理由，應予駁回；
    對上開不應准許部分，原判決尚有未洽，上訴為有理由，原
    判決此部分應予廢棄，爰由本院改判駁回被上訴人此部分在
    原審之訴。
六、本件事證已臻明確，經核兩造其餘攻擊防禦方法及舉證，認
    與本判決結果無影響，無庸一一論列，附此敘明。
七、本件訴訟費用負擔部分，因被上訴人之請求有部分敗訴，核
    其比例，約占其原請求金額的30分之1，故就其敗訴部分，
    扣除已確定部分，被上訴人所應負擔之一、二審訴訟費用為
    378元（即一審訴訟費用6500元之一半，加二審訴訟費用810
    0元，合為11350元，除以30，元以下4捨5入），餘由上訴人
    負擔。
據上論結，本件上訴為一部有理由，一部無理由，依民事訴訟法
第436 條之1 第3 項、第449 條第1 項、第450 條、第79條，判
決如主文。
中　　華　　民　　國　　96　年　12　　月　　 18   　　日
                  民事第一庭    審判長  羅培昌
                                法  官　游秀雯
                            　　法  官  葛永輝
以上正本係照原本作成。
不得上訴。
中　　華　　民　　國　　96　年　12　　月　　 19   　　日
                      　　　    書記官　楊美芳
